臺灣嘉義地方法院民事判決　　　　九十三年度訴字第五一四號
原　　　告　甲○○
訴訟代理人　陳國瑞律師
　　　　　　陳信宏律師
複　代理人　楊瓊雅律師
被　　　告　丁○○○○○○○○.
　　　　　　丙○○
　　　　　　乙○○
右當事人間遷讓房屋事件，於民國94年2月22日經言詞辯論終結
，本院判決如左：
    主      文
被告應將坐落嘉義縣竹崎鄉○○段三六建號建物（即門牌號碼為
嘉義縣竹崎鄉灣橋村崎腳二０五之一號）一樓及嘉義縣竹崎鄉○
○段二二七棟次之房屋（含車庫）遷讓並交還予原告。
被告應自民國93年7月20日起，至騰空遷讓系爭房屋之止，按月
給付原告新臺幣捌仟元。
訴訟費用由被告負擔。
本判決於原告以新臺幣元供擔保後，得假執行。
    事實及理由
壹、程序方面：按訴狀送達後，原告不得將原訴追加他訴。但請
    求之基礎事實同一者，不在此限。又被告於訴之追加無異議
    ，而為本案之言詞辯論者，視為同意或追加。民事訴訟法第
    255條第1項第2款、第2項定有明文。本件原告起訴時，以被
    告丁○○○○○○○○與丙○○為被告。嗣於訴狀送達後，
    認乙○○亦占有使用坐落嘉義縣竹崎鄉○○段504號土地上
    及其上同段36建號（門牌號碼嘉義縣竹崎鄉灣橋村崎腳205
    之1號）鋼筋混凝土造之三層樓房與227棟次建號（含車庫）
    房屋，而追加乙○○為被告。查原告係依民法第767條規定
    之所有物返還請求權，訴請被告三人返還系爭房屋，請求之
    基礎事實同一，且被告無異議，而為本案之言詞辯論，揆諸
    前揭說明，尚無不合，應予准許。
貳、原告起訴主張：
一、原告於民國93年7月5日向本院應買拍定坐落嘉義縣竹崎鄉○
    ○段504地號土地及其上同段36建號、227棟次建物取得所有
    權。但嘉義縣竹崎鄉○○段36號建物一樓（下稱系爭建物一
    樓）及同段227棟次之車庫（下稱系爭車庫）為前所有權人
    即被告丙○○於82年6月30日與其配偶即被告黃嫌訂立房屋
    租賃契約，約定租金每年新臺幣（下同）36,000元，租期20
    年，該租約係通謀虛偽意思表示，以避免法院強制執行，阻
    礙拍賣程序進行，其二人間所訂租約應為無效。被告黃嫌、
    丙○○及其子乙○○現占有使用該房屋，被告三人應將房屋
    返還原告，並自93年7月13日起，至騰空遷讓系爭房屋之止
    ，按月給付原告相當於租金之不當得利20,000元。為此，本
    於所有權物上請求權及不當得利之法律關係提起本訴，並聲
    明：（一）被告應將坐落嘉義縣竹崎鄉○○段36建號建物（
    即門牌號碼為嘉義縣竹崎鄉灣橋村崎腳205之1號）一樓及嘉
    義縣竹崎鄉○○段227棟次之房屋（含車庫）遷讓並交還予
    原告。（二）被告應自93年7月13日起，至騰空遷讓系爭房
    屋之止，按月給付原告20,000元。（三）願供擔保請准宣告
    假執行。
二、對被告抗辯所為之陳述：
（一）被告等所提租約顯係以通謀虛偽意思而簽訂：
      本院93年度執字第2995號強制執行案件，債權人保證責任
      嘉義市第三信用合作社係向被告丙○○請求償還本金
      5,500,000元，及自89年11月14日起至清償日止，按年息
      百分之九計算之利息，則被告丙○○當時每年應繳納利息
      為495,000元，折算每月應繳納利息為41,250元；為被告
      丙○○與黃嫌間之租賃契約每年租金僅收36,000元，折算
      每月租金僅為3,000元，是被告丙○○每月應償付銀行利
      息約達40,000餘元，豈有僅以每月3,000元之租金將系爭
      房屋出租之理，且訂立長達18年之租約，更顯與常理有違
      。況該屋既附有長期且經公證之租約，在買賣不破租賃之
      規定下，所有權人勢必無法將之以較高售價脫手，是該份
      租約係其二人以通謀虛偽意思所簽訂。
（二）被告等積欠債權人第三信用合作社之借款早於89年即收到
      支付命令，其等竟於91年10月15日虛偽簽訂租約，再持至
      法院公證，藉以阻礙強制執行程序之進行，然經公證之租
      賃契約，僅能證明當事人間於當時確有訂立租約之事實，
      至於該契約是否具備法律所定之效力，法官仍應就具體契
      約內容個別認定之。本案被告丙○○與黃嫌間所為之租賃
      契約，顯係欲阻擾拍定程序之手段。
參、被告聲明：原告之訴駁回。其答辯為：
一、被告丙○○與黃嫌間就系爭房屋一樓及系爭車庫於82年6月
    30日訂立租賃契約，並經本院公證處認證，依「買賣不破租
    賃」原則，被告黃嫌對於系爭建物一樓及系爭車庫具有合法
    使用權利。而被告丙○○及乙○○均經得被告黃嫌同意使用
    系爭建物一樓及系爭車庫，自非無權占有。
二、本院93年度執利字第2995號強制執行事件之執行標的物，係
    系爭房屋「二樓以上」部分，而本件被告等使用之系爭建物
    一樓及系爭車庫部分，兩者標的顯不相同。
三、倘被告等為無權占有使用系爭建物一樓及系爭車庫，惟依土
    地法第97條第1項規定：「城市地方房屋之租金，以不超過
    土地及其建築物申報總價年息百分之十為限。」，而原告拍
    賣取得系爭房屋（包含一、二、三樓）之價格為1,984,000
    元，則每月至多僅得請求16,534元，況被告等僅使用系爭建
    物一樓及系爭車庫，是原告請求相當於租金之不當得利以每
    月20,000元計算，實屬過高，應以系爭房屋之申報總價年息
    百分之一計算。
肆、兩造不爭執之事實：
一、原告於93年7月5日向本院應買拍定坐落嘉義縣竹崎鄉○○段
    504地號土地及其上同段36建號、227棟次建物取得所有權。
二、被告等現占有使用系爭建物一樓及系爭車庫。
伍、本件爭點：
一、被告丙○○與黃嫌間之租賃契約是否為通謀虛偽意思表示而
    訂立？
二、原告所得請求返還相當租金之不當得利金額若干？
陸、本院之判斷：
一、被告丙○○與黃嫌間之租賃契約為通謀虛偽意思表示而訂立
    ，應屬無效：
（一）按表意人與相對人通謀而為虛偽意思表示者，其意思表示
      無效。但不得以其無效對抗善意第三人；又所有人對於無
      權占有或侵奪其所有物者，得請求返還之。對於妨害其所
      有權者，得請求除去之。有妨害其所有權之虞者，得請求
      防止之。，民法第87條第1項、第767條定有明文。查系爭
      建物一樓及系爭車庫現由被告等占有使用，而原告於93
      年7月5日向本院應買拍定，取得所有權，此有原告提出本
      院不動產權利移轉證書影本1份附卷可稽（詳本審卷第8頁
      ），並經本院依職權調閱本院民事執行處93年度執字第
      2995號卷宗查明無訛，應堪信為真實。被告雖提出被告黃
      嫌向被告郭茂業承租，並經本院認證之房屋租賃契約書，
      主張就該房屋有租賃權存在。但法院就當事人所為租賃契
      約之認證，僅能證明當事人間確有訂立租約之事實，至該
      契約是否具備法律所定之效力，仍應就具體契約內容個別
      認定。
（二）依被告提出之認證書及房屋租賃契約書第2條約定「：租
      賃期間：自82年6月30日起至100年6月30日止，共18 年。
      」，第3條約定：「租金：每年租金36,000元，第1期前付
      9年共計324,000元（自82年6月30日至91年6月30日止）提
      至甲方（即丙○○）住宅交付。第2期（即自91年6月30
      日至100年6月30日止）共9年租金計324,000元應於91年6
      月30日前一次付清，另房屋租賃標示：「竹崎鄉灣橋村29
      鄰崎腳205之1號（基地坐落竹崎鄉○○段504號）、住家
      用、鋼筋混凝土造、首層面積123.40平方公尺、連同增建
      車庫1棟（80平方公尺）在內，右租賃權全部」等語（詳
      本審卷第56頁）。而被告黃嫌於審理中陳稱：當初承租是
      建爭建物1至3樓，租金是每月3,000元等語（詳本審卷第
      62頁）；被告丙○○陳述：當初出租時整棟出租等語（詳
      本審卷第65頁），而與上揭房屋租賃契約「房屋租賃標示
      」所載僅有系爭建物一樓不符。且被告黃嫌陳稱：第1期
      租金於82年6月30日開始繳，至同年8月繳清等語（詳本審
      卷第63頁），與被告丙○○所陳：第1期租金於86年6月30
      日拿到全部租金等語（詳本審卷第64頁）亦不相符。又被
      告黃嫌稱：租金給付沒有寫書面，伊會記得等語（詳本審
      卷第62頁），而被告丙○○則陳稱：有記帳等語（詳本審
      卷第65頁），惟其提出之租金繳納證明（詳本審卷第93、
      94頁），除與被告黃嫌所述付款日期不符外，且係事後提
      出，未足以證明係被告黃嫌給付租金當時所記帳，尚不足
      採信。況被告丙○○與黃嫌間之租賃契約，足確為82年6
      月30日所訂立，則何需至91 年10月15日方前來本院公證
      處請求認證？綜上，足認被告丙○○與黃嫌間之上述房屋
      租賃契約為通謀虛偽意思表示而訂立，依民法第87條規定
      ，應歸無效，是被告等即無何占有使用系爭房屋之合法權
      源。原告依所有物返還請求權，請求被告等返還系爭建物
      一樓及系爭車庫，於法即無不合，應予准許。
二、原告所得請求返還相當租金之不當得利金額為元
（一）按無法律上之原因而受利益，致他人受損害者，應返還其
      利益，民法第179條定有明文。而無權占有他人房屋，可
      能獲得相當於租金之利益，亦有最高法院61年台上字第
      1695號判例參照。
（二）被告既無權利而占有使用系爭建物一樓及系爭車庫，自受
      有相當於租金之不當得利，致原告因而受有損害，原告訴
      請返還，原無不合。惟查拍賣之不動產，買受人自領得執
      行法院所發給權利移轉證書之日起，始取得該不動產所有
      權，為強制執行法第98條所明定。本件原告係於93年7月
      13日領得權利移轉證書，此有回證附於執行卷內足稽，其
      請求相當於租金之不當得利之權利，即應自該日起始得行
      使。又系爭建物及系爭車庫之現值為894,500元之情，有
      嘉義縣稅捐稽徵處民雄分處94年2月3日嘉縣稅分房字第
      940001350號函在卷足考（詳本審卷第101頁）。本院參酌
      系爭建物一樓現為被告黃嫌供廟宇（龍山寺聖王宮）使用
      ，有照片一幀在卷可參（詳本審卷第135、138頁），而系
      爭建物及系爭車庫週邊情形：東邊為雜草、西邊有一他人
      所有之平房及果園（種植火龍果、酪梨），南邊為馬路，
      可通往嘉竹公路，東南方有三棟四層樓建物，業經本院勘
      驗明確，並有勘驗附圖及相片十六幀附卷可稽（詳本審卷
      第113頁至第115頁及第131頁至第138頁）等情，以系爭建
      物一樓及系爭車庫位於嘉竹公路旁，交通尚便利，但附近
      商業使用情形不發達，市況不甚繁榮，認為原告所得請求
      之金額，應以每月8,000元為適當。逾此部份之請求為無
      理由，應予駁回。
（三）至被告答辯：依土地法第97條第1項規定：「城市地方房
      屋之租金，以不超過土地及其建築物申報總價年息百分之
      十為限。」，而原告拍賣取得系爭房屋（包含一、二、三
      樓）之價格為1,984,000元，則每月至多僅得請求16,534
      元，況被告等僅使用系爭建物一樓及系爭車庫，是原告請
      求相當於租金之不當得利以每月20,000元計算，實屬過高
      ，而請求以系爭房屋之申報總價年息百分之一計算云云。
      惟查系爭建物係位於嘉義縣竹崎鄉灣橋村29鄰205之1號，
      且附近不甚繁榮，業如前述，應非位於城市地方，是被告
      所引依據應有誤會，附此敘明。
三、本件事證已臻明確，兩造其餘爭執及舉證，於本判決之基礎
    已無若何影響，不另贅述，附此敘明。
四、兩造分別陳明願供擔保，請准宣告及免為假執行，就原告勝
    訴部份，經核尚無不合，爰分別酌定相當之擔保金額准許之
    ，至原告敗訴部份，其假執行之聲請已失所附麗，應予駁回
    。
柒、訴訟費用裁判之依據：第79條但書、第85條第1項前段。
中　　華　　民　　國　　94　　年　　2 　　月　　25　　日
                  臺灣嘉義地方法院民事第二庭
                      　　法　官　張育彰
右為正本係照原本作成
如對本判決上訴須於判決送達後20日內向本院提出上訴狀
中　　華　　民　　國　　94　　年　　2 　　月　　25　　日
                  　　    書記官　林秀敏
